臺灣新竹地方法院民事判決  
111年度重訴字第171號
原      告  王俐婷  
被      告  富盟康泰事業股份有限公司

兼法定代理  
人          徐鉅裁  

被      告  楊亮亮  
            永煦事業有限公司


兼法定代理  
人          洪嘉禧  


            楊湘婷  

兼上2人共同
訴訟代理人  羅上展  


上列當事人間請求損害賠償事件，原告提起刑事附帶民事訴訟，
經本院刑事庭裁定移送前來（111年度重附民字第2號），本院於
民國111年11月14日言詞辯論終結，判決如下：
    主  文
被告富盟康泰事業股份有限公司、徐鉅裁、楊亮亮、永煦事業有
限公司、洪嘉禧、楊湘婷、羅上展應連帶給付原告新臺幣玖佰玖
拾柒萬肆仟肆佰伍拾元，及自民國一一一年六月十八日起至清償
日止，按週年利率百分之五計算之利息。
原告其餘之訴駁回。
訴訟費用由被告富盟康泰事業股份有限公司、徐鉅裁、楊亮亮、
永煦事業有限公司、洪嘉禧、楊湘婷、羅上展連帶負擔百分之九
十，餘由原告負擔。
本判決第一項於原告以新臺幣參佰參拾貳萬元供擔保後，得假執
行；被告中任一人如以新臺幣玖佰玖拾柒萬肆仟肆佰伍拾元為原
告預供擔保後，得免為假執行。
原告其餘假執行之聲請駁回。
    事實及理由
一、原告主張：被告徐鉅裁係被告富盟康泰事業股份有限公司（
    下稱富盟公司）之負責人，被告楊亮亮原為徐鉅裁之配偶（
    於民國109年10月7日離婚），2人共同負責富盟公司「碳權
    短期定量投資」方案（下稱系爭投資）之對外招攬、紅利發
    放及帳目核對等業務；被告洪嘉禧係被告永煦事業有限公司
    （下稱永煦公司）之負責人，被告楊湘婷為洪嘉禧之配偶，
    2人共同負責富盟公司系爭投資之經銷事務，被告羅上展（
    原名羅永騏）為永煦公司之業務人員，負責系爭投資之推廣
    與招攬。徐鉅裁、楊亮亮均明知富盟公司所宣稱碳權投資每
    單位新臺幣（下同）10萬元，每月可獲投資金額1%至4%紅利
    ，投資期滿返還本金之投資方案並非真實，自始即無履約之
    真意；又徐鉅裁、楊亮亮、洪嘉禧、楊湘婷、羅上展等人明
    知富盟公司、永煦公司非屬依銀行法組織登記得經營銀行業
    務之機構，不得經營收受存款，亦不得以收受投資為名義，
    向多數人或不特定之人收受款項或吸收資金，而約定或給付
    與本金顯不相當之紅利、利息、股息或其他報酬，竟仍向原
    告招攬系爭投資，致原告陷於錯誤，遂於如附表所示日期與
    富盟公司及永煦公司簽定如附表所示合約編號之「碳權短期
    定量投資合約書」（下稱系爭合約書），並依約給付投資金
    額合計1,100萬元，惟嗣後皆未領得紅利，被告亦未於期滿
    後返還投資金額，原告始知受騙等語。為此，爰依共同侵權
    行為之法律關係提起本件訴訟，並聲明：被告應連帶給付原
    告1,100萬元，及自起訴狀繕本送達之翌日起至清償日止，
    按週年利率5%計算之利息；願供擔保請准宣告假執行。
二、被告則以：
　㈠富盟公司、徐鉅裁：伊沒有參與集團性詐騙與違法吸金，不
    認識原告，完全係洪嘉禧未經富盟公司或徐鉅裁授權，擅自
    利用富盟公司名義，並偽刻富盟公司及徐鉅裁印章，向原告
    招攬系爭投資，所獲得的款項用以返還先前積欠徐鉅裁之4
    千萬借款，系爭合約書係由洪嘉禧、羅上展、楊湘婷所偽造
    ，已對洪嘉禧提起偽造文書、詐欺等刑事告訴。
　㈡楊亮亮：伊沒有參與詐騙原告及違法吸金之行為，無犯罪所
    得，全部金流均由徐鉅裁掌控執行及獲取全部犯罪利得，亦
    無犯罪意思，是原告遭受詐騙受有損害與伊並無相當因果關
    係。再由一審刑事判決認定「無法證明被告楊亮亮受有報酬
    或佣金，亦無其他積極證據足認富盟公司非法吸收之資金有
    分配予楊亮亮，是不能認被告楊亮亮實際獲取犯罪所得，自
    無從宣告沒收、追徵」，可明楊亮亮非侵權行為人，應不負
    侵權行為之連帶損害賠償責任。況原告於109年9月4日已知
    損害損害賠償請求權，距今已罹於2年消滅時效等語資為抗
    辯。並聲明：原告之訴駁回。　
　㈢永煦公司、洪嘉禧、楊湘婷、羅上展（以下合稱洪嘉禧等4人
    ）：本件實係富盟公司、徐鉅裁及楊亮亮利用不知情之洪嘉
    禧等4人，假借投資之名銷售系爭投資商品，以騙取原告之
    金錢，是原告所受之損害係源自於富盟公司、徐鉅裁及楊亮
    亮，洪嘉禧等4人同為不知情之受害人。原告之所以無法取
    回投資款，係因徐鉅裁及楊亮亮自始就不打算返還行騙得逞
    之金錢，而非收取投資款後能力不足導致虧損，亦即約定不
    相當之利息酬金至多只是原告交付投資金額之「動機」，而
    非原告不獲返還投資本金之原因，故原告之損失均來自於徐
    鉅裁及楊亮亮之詐欺意圖，而銀行法第29條、第29條之1規
    範之行為態樣，不必然一定會損失，故不能僅因被告洪嘉禧
    等4人涉嫌違反銀行法之行為、介紹並協助締約行為，即認
    該行為與原告損害間有相當因果關係。洪嘉禧等4人亦為投
    資人，主觀上確信系爭投資商品存在，故向原告推薦系爭投
    資，原告係自行評估始決定投資，縱因此受有損害，亦難認
    與洪嘉禧等4人對其推薦或收取資金之行為具相當因果關係
    ，且原告為智識成熟之人，具一定經濟能力，對於如系爭投
    資理當詳加查證、評估風險，甚至應認為此項投資有違反銀
    行法之虞而拒絕參與，故原告就其本件系爭投資所造成之損
    失，應自負50%之與有過失責任等語資為抗辯。並聲明：原
    告之訴駁回；如受不利益判決，願供擔保請准宣告免為假執
    行。
三、得心證之理由：
　㈠按刑事判決所認定之事實，於獨立之民事訴訟，固無拘束力
    ，惟民事法院就當事人主張之該事實，及其所聲明之證據，
    仍應自行調查斟酌，決定取捨，不能概予抹煞（最高法院69
    年台上字第2674號判例參照）。又刑事判決所認定之事實，
    雖無當然拘束獨立民事訴訟判決之效力，然刑事判決認定犯
    罪所由生之理由，如經當事人引用，則民事法院即不得恝置
    不論（最高法院94年度台上字第2173號民事判決要旨參照）
    。原告於起訴原因已有相當之證明，而被告於抗辯事實並無
    確實證明方法，僅以空言爭執者，當然認定其抗辯事實之非
    真正，而應為被告不利益之裁判（最高法院96年度台上字第
    808號民事判決參照）。
　㈡第按法人對於其董事或其他有代表權之人因執行職務所加於
    他人之損害，與該行為人連帶負賠償之責任；因故意或過失
    ，不法侵害他人之權利者，負損害賠償責任。故意以背於善
    良風俗之方法，加損害於他人者亦同。違反保護他人之法律
    ，致生損害於他人者，負賠償責任。但能證明其行為無過失
    者，不在此限；數人共同不法侵害他人之權利者，連帶負損
    害賠償責任。不能知其中孰為加害人者亦同。造意人及幫助
    人，視為共同行為人，民法第28條、第184條、第185條分別
    定有明文。又數人共同不法侵害他人之權利者，對於被害人
    所受損害，應負連帶賠償責任，係因數人之行為共同構成違
    法行為之原因或條件，因而發生同一損害，具有行為關連共
    同性之故。民事上之共同侵權行為，並不以共同侵權行為人
    在主觀上有犯意聯絡為必要，如在客觀上數人之不法行為，
    均為其所生損害之共同原因，即所謂行為關連共同，已足以
    成立共同侵權行為。則數故意行為或數過失行為具有共同原
    因關係者，因果關係之判斷，自應累積共同判斷，不得割裂
    分別判斷，經判斷認具有共同原因之各行為與結果間，即有
    因果關係存在（最高法院99年度台上字第529號民事判決要
    旨參照）。
　㈢復按除法律另有規定者外，非銀行不得經營收受存款，銀行
    法第29條第1項前段定有明文。此項規定，旨在保障存款人
    權益，使其免受不測之損害，自屬保護他人之法律。同法第
    29條之1規定，以借款、收受投資、使加入為股東或其他名
    義，向多數人或不特定之人收受款項或吸收資金，而約定或
    給付與本金顯不相當之紅利、利息、股息或其他報酬者，以
    收受存款論。係為保障社會投資大眾之權益，及有效維護經
    濟金融秩序，而將此種脫法收受存款行為擬制規定為收受存
    款。故有違反銀行法而造成損害，違反銀行法之人均應負損
    害賠償責任（最高法院103年度台上字第1198號判決意旨參
    照）。
　㈣經查：
　⒈原告主張因羅上展對其招攬系爭投資，而於附表編號1至編號
    5所示簽約日期與富盟公司、永煦公司簽訂系爭合約書5份，
    並分別以美金、人民幣及新臺幣匯款如附表編號1至編號5所
    示投資金額，換算新臺幣合計9,974,450元至永煦公司開設
    之銀行帳戶，投資期滿後未領回本金及紅利之事實，業經原
    告提出系爭合約書、短期定量碳權憑證影本各5份、系爭投
    資文宣及說明影本等件為證（見本院卷第27至71頁），且楊
    亮亮、永煦公司、洪嘉禧、楊湘婷及羅上展等被告，均曾於
    所涉刑事案件本院刑事庭審理時自白犯罪事實，堪信為真。
    又被告等人所為集團性詐騙與違法吸金之事實，則為本院11
    1年度金重訴字第2號刑事判決認定罪責：⑴被告徐鉅裁所為
    ，係犯銀行法第125條第3項、第1項後段之法人行為負責人
    非法經營銀行業務罪、刑法第339條第1項之詐欺取財罪；被
    告楊亮亮雖不具備法人行為負責人之身分，然其與法人之行
    為負責人即被告徐鉅裁共同實行本案之罪，依刑法第31條第
    1項前段、第28條之規定，論以銀行法第125條第3項、第1項
    後段之法人行為負責人非法經營銀行業務罪、刑法第339條
    第1項之詐欺取財罪，被告徐鉅裁、楊亮亮詐欺取財之時，
    即同時著手於非法經營銀行業務構成要件之實行，具有犯罪
    時間上之重疊關係，依刑法第55條想像競合犯，從一重論以
    非法經營銀行業務罪。另被告徐鉅裁為被告富盟公司之負責
    人，其既因執行業務犯銀行法第125條之罪，被告富盟公司
    依銀行法第127條之4之規定科以罰金。⑵被告洪嘉禧所為，
    係犯銀行法第125條第3項、第1項前段之法人行為負責人非
    法經營銀行業務罪；被告楊湘婷、羅上展雖不具備法人行為
    負責人之身分，然其等與法人之行為負責人即被告洪嘉禧共
    同實行本案之罪，依刑法第31條第1項前段、第28條之規定
    ，論以銀行法第125條第3項、第1項前段之法人行為負責人
    非法經營銀行業務罪。另被告洪嘉禧為被告永煦公司之負責
    人，其既因執行業務犯銀行法第125條之罪，是被告永煦公
    司應依銀行法第127條之4之規定科以罰金。⑶被告徐鉅裁、
    楊亮亮、洪嘉禧、楊湘婷、羅上展，就上開犯行間，有犯意
    聯絡及行為分擔，均依刑法第28條之規定，論以共同正犯在
    案，亦有該刑事判決書附卷為憑。是以，徐鉅裁、楊亮亮確
    有以詐欺取財、非法經營銀行業務而對原告為故意不法侵害
    行為，致原告財產權益受損，應構成故意共同侵權行為；洪
    嘉禧、楊湘婷、羅上展等3人所提供之助力行為，幫助徐鉅
    裁、楊亮亮實施侵權行為，使徐鉅裁、楊亮亮得以快速吸收
    更多投資款，即視為共同侵權行為人，故依前揭民法第185
    條第1項前段、第2項規定，徐鉅裁、楊亮亮、洪嘉禧、楊湘
    婷、羅上展等5人應成立共同侵權行為。
　⒉富盟公司及徐鉅裁雖辯稱係洪嘉禧未經富盟公司或徐鉅裁授
    權，擅自向原告招攬系爭投資，所獲得的款項係徐鉅裁為返
    還先前積欠之4千萬借款云云，否認參與本件詐騙與違法吸
    金。惟查，徐鉅裁所為非法經營銀行業務及詐欺取財之事實
    ，於刑事案件中，業經洪嘉禧及楊湘婷於本院審理時具結、
    訴外人即徐鉅裁另設理想國事業有限公司秘書張美慧於警詢
    時、楊亮亮於偵訊時證述明確，已堪認定；而徐鉅裁就其所
    辯，無合理說明及任何積極舉證，自屬無可採信。
　⒊楊亮亮固辯稱未參與詐騙及違法吸金行為，亦未獲取犯罪利
    得，應不構成侵權行為，且原告之請求權已罹於2年消滅時
    效云云。然查，楊亮亮於本院刑事庭審理時已自白犯罪，為
    刑事判決書所載明，現於本件訴訟程序否認有詐欺及非法經
    營銀行業務之行為，顯係卸責之詞；又侵權行為損害賠償係
    以填補被害人所受損害為目的，至加害人是否實際獲取利益
    ，在所不問；又本件原告提起刑事附帶民事訴訟之日期為11
    1年6月10日，有刑事附帶民事訴訟狀上之本院收狀日期戳章
    可稽（見本件附民卷第5頁及第7頁），縱依楊亮亮所辯於10
    9年9月4日起算2年消滅時效，仍尚未屆滿，故無請求權罹於
    消滅時效之問題。據上，楊亮亮上開所辯，均屬無理由。
　⒋洪嘉禧等4人則辯稱係受徐鉅裁、楊亮亮之利用，渠等同為受
    害人；原告所受損害結果，導因於徐鉅裁、楊亮亮自始之詐
    欺取財行為，與渠等行為無相當因果關係；原告疏於查證評
    估投資風險，亦與有過失云云。查洪嘉禧、楊湘婷、羅上展
    於本院刑事案件審理時已自白犯罪，復承認有收取報酬利益
    ，渠等收取報酬之方式，係由洪嘉禧、楊湘婷將投資款項匯
    整並扣除4%之金額作為永煦公司經銷系爭商品之報酬後，再
    將餘款匯至富盟公司臺灣土地銀行帳戶，永煦公司就其所獲
    得之報酬，分配相當於其招攬投資款項1.5%之金額予洪嘉禧
    及楊湘婷、至少相當於其招攬投資款項1%之金額予招攬之業
    務人員，此經審認明確並記載於判決書犯罪事實欄，顯見洪
    嘉禧、楊湘婷、羅上展為追求自身報酬利益而有向原告行銷
    系爭投資，並收取投資金額及轉交予富盟公司之行為，自有
    幫助之行為，難謂無參與本件詐欺取財行為及與原告所受之
    損害無相當因果關係。復按投資風險有虧有盈，投資者應自
    負風險乃係指為合法金融商品，其損益取決於市場交易風險
    ，然系爭投資屬惡意、違法吸金商品，其損益掌控於共同侵
    權行為人之決意，與一般正常投資風險顯屬二事，加害人藉
    由各種手法逐步消彌被害人心中疑問，使其很難不信以為真
    ，則被害人受到誤導、一時思慮不周所為之投資行為，難認
    屬於對於損害發生提供擴大之助力行為，因此系爭投資方案
    既屬於違反銀行法之非法吸金商品，原告即便因思慮不周全
    而未能拒絕參與投資，亦不意謂其有與有過失之行為。準此
    ，洪嘉禧等4人上開所辯，均非有理，不足為採。
　㈤復按民法關於侵權行為，於第184條定有一般性規定，依該條
    規定文義及立法說明，並未限於自然人始有適用；而法人，
    係以社員之結合或獨立財產為中心之組織團體，基於其目的
    ，以組織從事活動，自得統合其構成員之意思與活動，為其
    自己之團體意思及行為。再者，現代社會工商興盛，科技發
    達，法人企業不乏經營規模龐大，構成員眾多，組織複雜，
    分工精細，且利用科技機器設備處理營運業務之情形，特定
    侵害結果之發生，常係統合諸多行為與機器設備共同作用之
    結果，並非特定自然人之單一行為所得致生，倘法人之侵權
    行為責任，均須藉由其代表機關或受僱人之侵權行為始得成
    立，不僅使其代表人或受僱人承擔甚重之對外責任，亦使被
    害人於請求賠償時，須特定、指明並證明該法人企業組織內
    部之加害人及其行為內容，並承擔特殊事故（如公害、職災
    、醫療事件等）無法確知加害人及其歸責事由之風險，於法
    人之代表人、受僱人之行為，不符民法第28條、第188條規
    定要件時，縱該法人於損害之發生有其他歸責事由，仍得脫
    免賠償責任，於被害人之保護，殊屬不周。法人既藉由其組
    織活動，追求並獲取利益，復具分散風險之能力，自應自己
    負擔其組織活動所生之損害賠償責任，認其有適用民法第18
    4條規定，負自己之侵權行為責任，俾符公平（最高法院108
    年度台上字第2035號民事判決要旨參照，此為最高法院經由
    徵詢程序達成統一法律見解之裁判）。本件富盟公司及永煦
    公司係屬法人，而富盟公司提出違反銀行法之系爭投資商品
    予永煦公司經銷，永煦公司再持以行銷詐騙原告之金錢，實
    屬富盟公司、永煦公司藉由自己組織活動以追求並獲取利益
    之行為，依上開最高法院統一之法律見解，富盟公司及永煦
    公司均適用民法第184條規定，負自己之侵權行為責任，則
    原告請求富盟公司及永煦公司亦應與其餘被告等人負共同侵
    權行為之連帶損害賠償責任，洵屬有據。
　㈥末按給付無確定期限者，債務人於債權人得請求給付時，經
    其催告而未為給付，自受催告時起，負遲延責任。其經債權
    人起訴而送達訴狀，與催告有同一之效力；又遲延之債務，
    以支付金錢為標的者，債權人得請求依法定利率計算之遲延
    利息；應付利息之債務，其利率未經約定，亦無法律可據者
    ，週年利率為5%，民法第229條第2項、第233條第1項前段、
    第203條定有明文。本件原告對被告之侵權行為損害賠償債
    權，核屬無確定期限之給付，既經原告起訴而送達訴狀，被
    告等人均迄未給付，當負遲延責任。是原告請求被告7人連
    帶給付自起訴狀繕本送達翌日即自111年6月18日（見本件附
    民卷73至79頁、第83至85頁）起至清償日止，按週年利率5%
    計算之法定遲延利息，為有理由，應予准許。
四、綜上所述，原告依共同侵權行為之規定，請求被告7人應連
    帶給付原告9,974,450元，及自111年6月18日起至清償日止
    ，按週年利率5%計算之利息，為有理由，應予准許；逾此範
    圍之請求，則無理由，應予駁回。
五、本件原告及永煦公司、洪嘉禧、楊湘婷、羅上展均陳明願供
    擔保，請准宣告假執行及免為假執行，就原告勝訴部分，經
    核與法並無不合，爰分別酌定相當之擔保金額准許之；本院
    同時依民事訴訟法第392條第2項職權酌定相當擔保金額，宣
    告富盟公司、徐鉅裁、楊亮亮預供擔保後，得免為假執行。
    至原告敗訴部分，其假執行之聲請，因訴之駁回而失所附麗
    ，應併予駁回。
六、本件事證已臻明確，兩造其餘之攻擊防禦方法及所提之證據
    ，經本院審酌後，認與判決結果不生影響，爰毋庸一一論述
    ，併此敘明。
七、訴訟費用負擔之依據：民事訴訟法第79條、第85條第2項。
中　　華　　民　　國　　111 　年　　12　　月　　19　　日
                  民事第二庭　　法　官   彭淑苑
以上正本係照原本作成。
如對本判決上訴，須於判決送達後 20 日內向本院提出上訴狀。
如委任律師提起上訴者，應一併繳納上訴審裁判費。
中　　華　　民　　國　　11　　年　　12　　月　　19　　日
                                書記官   林琬茹
　　　　　　　　　
附表：
編號 簽約日期 合約編號 投資金額(新臺幣) 1 109年2月10日 CR097157 856,800元 2 109年2月10日 CR097156 3,427,410元 3 109年4月29日 CR097514 4,000,000元 4 109年4月30日 CR097518 84,280元 5 109年4月30日 CR097517 1,605,960元   合計 9,974,450元 原告以外幣投資之匯率，係依結匯水單及投資當日台灣銀行即期匯率買入賣出平均值計算。 ①109年2月10日投資人民幣20萬元、美金11萬4,000元，當日人民幣匯率4.284、美金匯率30.065。 ②109年4月30日投資人民幣2萬元、美金5萬4,000元，當日人民幣匯率4.214、美金匯率29.74。